【裁判字號】    87,家上,85
【裁判日期】    891205
【裁判案由】    離婚
【裁判全文】
臺灣高等法院臺中分院民事判決      八十七年度家上字第八五號
      上  訴  人    乙○○
      訴訟代理人    黃興木律師
      被  上訴人    甲○○    .
      訴訟代理人    熊賢祺律師
      複代  理  人  曾嘉雯    .
                    劭芳芳    .
右當事人間請求離婚事件，上訴人對於中華民國八十七年四月二十八日臺灣台中地方
法院第一審判決（八十七年度婚字第六七號），提起上訴，本院判決如左：
      主      文
上訴駁回。
第二審訴訟費用由上訴人負擔。
      事      實
甲、上訴人方面：
  一聲明：求為判決：
    (一)原判決廢棄。
    (二)被上訴人在第一審之訴駁回。
二、陳述：除與原判決記載相同部分予以引用外，補稱：
  (一)被上訴人於本件起訴時，指稱上訴人有下列八大罪狀以為其受不堪同居之虐待之
    事實：民國（下同）八十六年四月初上訴人在台中巿民權路台中巿第四信用合
    作社（下稱台中巿四信）總社門口出手打被上訴人耳光。八十四年四月至八月
    間，上訴人不准被上訴人與同事一起吃飯，限制被上訴人行動自由。上訴人曾在
    成功路豐中戲院附近出手打被上訴人耳光，手持杖鎖敲壞被上訴人之摩托車，
    並破口大罵被上訴人。上訴人疑神疑鬼，處處監視被上訴人之行動，於其服務
    地點及家門口偷裝竊聽器。上訴人於八十六年八月九日與女友陳繪文在台中巿
    西區三中西巷三十一號七樓之五屋內通姦。八十六年十二月五日下午上訴人在
    台中巿民生路一九七號四樓之十五屋內毆打被上訴人，致懷有兩個月身孕之被上
    訴人多處受傷。上訴人誣賴被上訴人在外有男人，就其到醫院也懷疑是跑去與
    男友幽會。八十七年一月十一日上訴人手持美工刀威脅被上訴人強迫寫下不實
    陳述書，而且放話恐嚇被告上訴人「我四十歲殘花敗柳，我拿我這條命抵妳這條
    命也值得等」。
  (二)惟按當事人主張有利於已事實者，就其事實有舉證之責任。民事訴訟法第二百七
    十七條定有明文。卷查被上訴人所主張之前開八受虐待之事實，雖就前開事實
    舉林幸眇為證，、兩項事實均舉陳光紫為證，事實舉蔡佩芳為證，事實
    舉錄影帶與八十六年八月三十日上訴人所立之悔過書暨承諾書等為證，事實舉
    診斷書為證，事實舉林幸眇、陳光紫、徐雅芳等為證，事實並未舉證。然查
    上開證人中僅有事實之證人徐雅芳於原審到庭作證，卻是證稱「：：是原告（
    被上訴人）打電話給被告（上訴人），我因與原告一起去喝茶，所以有聽到講話
    的內容，好像是被告不相信原告去看醫生，因為原告在電話中向被告講說他有去
    看醫生，而被告一直不相信，我沒有聽被告講什麼，只是我猜的。」等情，上開
    證詞之重點在「我沒有聽被告講什麼，只是我猜的。」既是證人猜測之詞，非親
    聞親見之情，又何有證據力可﹖言另一證人即、事實之證人及事實三證人
    之一之陳光紫奉  鈞院傳喚到庭作證時，就本院詢問之事實，不是直截了當的說
    「不清楚」、「沒聽過」、「不知道」，就是說聽被上訴人抱怨陳述之傳聞之言
    。均未對被上訴人所主張之事為真實之證明。等於是被上訴人就、、等三
    件事實均未舉證證明。而證人林幸眇於刑事傷害案原審審訊時到庭結證時，卻僅
    證稱「（你有看過乙○○打甲○○﹖）我有看過，但因有點距離，只知他有舉手
    （指作勢而已。」等情，若直上訴人有毆打被上訴人一耳光（即是第項事實）
    的話，舉舉手與打下去是連貫動作，證人顯不可能僅看到上訴人舉手之動作，而
    未見及上訴人接車打下去之動作，顯違常理。足知上訴人僅是舉手作勢之動作而
    已，並未真要打被上訴人耳光，何況即使上訴人有打被上訴人耳光，並未造成被
    上訴人傷害，亦不符不堪同居虐待之要件。證人蔡佩芳於本院八十七年十月八日
    審理到庭結證時，就第項上訴人在成功路豐戲院附近出手毆打被上訴人耳光，
    手持杖鎖敲壞被上訴人之機車，並破口大罵被上訴人等事實，亦均稱「沒看見
    」、「不知道」等語，此即表示被上訴人就第項事實未能舉證證明至於事實
    之錄影帶絕無上訴人與陳繪文發生性關係之鏡頭，因上訴人於本院庭審時陳明「
    我認識她，但沒有發生性行為」等情，若真有通姦之行為，既有錄影帶附卷，上
    訴人又那敢否認呢﹖而關於此事之悔過書暨承護書，並非上訴人於被指通姦時之
    八十六年八月九日所簽立，而是上訴人因深愛著被上訴人，受不了其一再以此事
    要挾上訴人與離婚，若不離婚可以，那上訴人就必須書立悔過書暨承諾書，上訴
    人為留住被上訴人，迫不得已應其要求於同月三十日書立，就因有無通姦行為並
    不明確，且被上訴人亦已撤回通姦之告訴，致原判決未將此事列為准離婚之事
    實之一。
  (三)查原判決採認被上訴人所舉前開事實即指上訴人於八十六年十二月五日下午將
    懷有兩個月身孕之被上訴人毆打得多處受傷，認定被上訴人受不堪同居之虐待。
    此一事實上訴人雖經法院判決有罪確定，然上訴人認係受枉曲判決，因該一二審
    判決均僅採信被上訴人片面指訴為上訴人有罪之唯一基礎，捨上訴人所舉證人江
    克立所為上訴人於案發時地不在場之有利證據於不採，上訴人已有不在場證明，
    又豈能徒據被上訴人之片面指訴，認定上訴人有傷害被上訴人之犯罪事實呢？矧
    按刑事訴訟所調查之證據及刑事訴訟判決所認定之事實，非當然有拘束民事訴訟
    判決之效力。（請參照最高法院三十八年穗上第八七號判決）。準此，上訴人傷
    害案之刑事訴訟不採納證人江克立有利於上訴人之證言，本院依法自得採之，或
    再傳喚證人江克立到庭調查證據，藉由本院民事訴訟之調查證據程序查明原判決
    採認為被上訴人受不堪同居虐待之被毆打受傷事實，是否真為上訴人所為，是否
    足以構成被上訴人雨堪同居虐待之要件。
  (四)查被上訴人於本件繫屬本院時，追加以上訴人犯不名譽之罪為訴請裁判離婚之要
    件之一，惟其所指上訴人犯不名譽之罪，乃是其所控告上訴人於八十六年十二月
    五日下午在兩造共同生活之台中市○○路一九七號四樓之十五屋內以拳頭及拿拖
    鞋將被上訴人毆打多處受傷之傷害罪，雖經本院八十七年上易字第一六一三號刑
    事判決處拘役五十日確定，姑不論傷害罪並非不名譽之罪，且上訴人始終堅詞否
    認該傷害罪案發時有在家，更遑論是毆打被上訴人，並已舉證人江克立於該傷害
    案件刑事訴訟程序到庭結證實在卷，無奈一、二審刑事判決卻拒予採隹。
  (五)末查被上訴人之訴訟代理人於本件訴訟中一再指稱上訴人前科累累，顯有重大事
    由難以維持婚姻云云。然查上訴人僅六十八年間高中畢業時雨慎騎到竊贓之機車
    ，而被依贓物罪處刑確定，再就是事隔十九年後之八十七年二月間被被上訴人控
    告之傷害罪因刑事判決不採納有利上訴人之證人江克立之證言，就單憑被上訴人
    之片面指訴即判處拘役五十日確定等二次犯罪前科而已，又何來前累累呢？
乙、被上訴人方面：
一、聲明：求為判決如主文所示。
二、陳述：除與原判決記載相同部分予以引用外，補稱：
  (一)上訴人於八十六年三月三十日花言巧語要被上訴人與其到法院公證結婚，故兩造
    為夫妻，婚後雙方共同在台中市○○路一九七號四樓之十五生活。上訴人婚前故
    意隱瞞其有多次離婚及前科的紀錄：其與王碧猜離婚後，所生子女潘明鈺、潘姵
    伊由原配偶監護，再與林秀美結婚，又告仳離，上訴人不反省其多次婚姻失敗的
    因素，在騙取不知情的被上訴人與其結婚後，即露出其疑神疑鬼及暴戾不穩定的
    本質，動輒暴力相向，令年輕純潔的被上訴人身心飽受摧殘與恐懼。又上訴人婚
    後游手好閒不事生產，並無固定收入，屢屢要求被上訴人刷卡簽帳消費，以支付
    兩人共同之生活費及其個人消費，且要求被上訴人標會提供金錢供其花費，又上
    訴人年長被上訴人十五歲，竟不知體恤嬌嫩賢慧之妻子，動輒惡言相向，且上訴
    人具有暴力傾向，時常毆打被上訴人出氣，計兩造結婚後，被上訴人遭上訴人陸
    續毆打之次數約十二次之多。八十六年四月初，上訴人於台中市○○路四信總社
    門口出手打被上訴人耳光，又八十四年四月至八月間，上訴人不准被上訴人與同
    事一起去吃飯，限制被上訴人之行動自由，且上訴人生性殘暴，曾在成功路豐中
    戲院附近出手打被上訴人耳光，手持汽車拐杖鎖敲壞被上訴人的摩托車，並對被
    上訴人破口大罵。上訴人生性多疑，處處監視被上訴人之行動，甚至在被上訴人
    公司及家門口裝置竊聽器。又上訴人非但對家庭不負責任，竟在外與其女友陳繪
    文通姦，並遭被上訴人偕同台中市警察局第一分局員警於八十六年八月九日凌晨
    五時許於台中市西區三中西巷三十一號七樓之五內查獲，此有內有上訴人拉褲子
    鏡頭之錄影帶可稽，被上訴人對上訴人之通姦行為相當痛心，迄今仍無法原諒上
    訴人之背叛行為，雖上訴人當時作賊心虛，曾於八十六年八月三十日書立悔過書
    暨承諾書，其內容提及「本人乙○○與陳繪文於民國八十六年八月九日凌晨共同
    在陳繪文位於中市三中西巷之住處內當場被妻子甲○○會同警方臨檢查獲，妨害
    家庭，雖罪證確鑿：：：本人承諾勢必痛改前非，與陳繪文一刀兩斷，且今後絕
    不再與任何女性有任何婚外情，如若再犯上述類似對妻不忠、不義、不法等行為
    ，保證無條件離婚，並接受妻子甲○○要求之任何條件，履行無誤，恐口無憑，
    特立此據，以資信守，昭告大眾：：：」，此有悔過書影本附卷可稽。
  (二)上訴人非但連續毆打被上訴人，甚至連被上訴人懷孕時都不放過，上訴人於八十
    六年十二月五日下午在台中市○○路一九七號四樓之十五屋內因細故疑神疑鬼，
    竟出手以拳頭及拿拖鞋毆打被上訴人，當時被上訴人已懷有兩個月之身孕，被上
    訴人被打得右上臂瘀傷○．八×五公分、左上肢兩處瘀傷四×六公分、四×四．
    五公分、右下肢三處瘀傷○．二×六公分、一×二．五公分、○．五×○．六公
    分、左足二處瘀傷四×四公分、一．五×一．五公分，此有台中醫院診斷證明書
    及陳芳英婦幼醫院診斷證明書可稽。此部分業有台灣台中地方法院八十七年度易
    字第一四八一號刑事判決及本院八十七年度上易字第一六一三號刑事判決可查，
    證明上訴人乙○○毆打懷孕中被上訴人甲○○成傷，經被上訴人提出傷害告訴後
    ，業經台灣台中地方法院及本院判決上訴人有罪確定。上訴人係犯不名譽之罪，
    被上訴人自得訴請離婚。又上訴人打傷懷孕中之被上訴人多處瘀傷，可證被上訴
    人受有不堪同居之虐待。又上訴人為掩飾自己在外之不軌行為，竟誣賴被上訴人
    在外有男人，連被上訴人與女友徐雅芳到醫院，上訴人竟懷疑且誣賴被上訴人跑
    去與別的男人幽會。八十七年一月十一日上訴人手持美工刀威脅被上訴人，強迫
    被上訴人照其意思寫對被上訴人不利的陳述書，還搶走被上訴人之皮包（內有信
    用卡、身分證、印章、存褶、呼叫器、幾千元現金、健保卡、電話簿），上訴人
    行搶後意猶未盡，還意圖帶走被上訴人之鞋子，並放話恐嚇被上訴人說「我（乙
    ○○）四十歲殘花敗柳，我拿我這條命抵妳這條命也值得！」造成被上訴人之恐
    懼與害怕。
  (三)又依上訴人全國前案紀錄表：上訴人曾因竊盜罪而服刑、因傷害罪經桃園地檢署
    起訴，因詐欺罪經桃園地院通緝報結；因詐欺罪經屏東地檢八十六年偵字第八五
    九七號，台北地檢八十六年偵字第二六八八八號移往南投地檢署偵辦中；因傷害
    罪經台中地檢起訴，可佐證上訴人素行不良，動輒以流氓無賴的姿態虐待凌辱被
    上訴人，實已達到不堪同居之虐待。又上訴人於原審審理期間，亦曾恐嚇被上訴
    人說「我有將我們以前做愛的鏡頭錄下，拍成錄影帶，我要將錄影帶散播出去，
    讓妳將來嫁不出去」，上訴人之行為實係小人行逕，令人不寒而慄，上訴人與被
    上訴人根本不可能再共同生活，並肇致被上訴人精神上絕大之痛苦，實已達不堪
    同居之虐待。
  (四)按「夫妻之一方受他方不堪同居之虐待者。」、「有前項以外之重大事由，難以
    維持婚姻者，夫妻之一方得請求離婚。」為裁判離婚之事由，民法第一千零五十
    二條第一項第三款、第二項定有明文。依司法院大法官會議釋字第三七二號解釋
    「維護人格尊嚴與確保人身安全，為我國憲法保障人民自由權利之基本理念。增
    進夫妻情感之和諧，防止家庭暴力之發生，以保護婚姻制度，亦為社會大眾所期
    待。民法第一千零五十二條第一項第三款所稱『不堪同居之虐待』應就具體事件
    ，衡量夫妻之一方受他方虐待所受侵害之嚴重性，斟酌當事人之教育程度、社會
    地位及其他情事，是否已危及婚姻關係之維繫以為斷。若受他方虐待已逾越夫妻
    通常所能忍受之程度而有侵害人格尊嚴與人身安全者，即不得謂非不堪同居之虐
    待。」依最高法院二十三年上字第六七八號判例「民法第一千零五十二條第三款
    所謂不堪同居之虐待，係指與以身體上或精神上不可忍受之痛苦，致不堪繼續同
    居者而言，故夫妻之一方受他方之重大侮辱，如夫誣稱其妻與人通姦，使之感受
    精神上之痛苦致不堪繼續同居者，不得謂非不堪同居之虐待。」、最高法院三十
    一年上字第二七三七號判例「上訴人於再娶某氏與之同居後，用鐵鍋碗碟擲傷被
    上訴人之耳輪、手膀等處，該耳輪且因傷而成缺口，應認其虐待已達於不堪同居
    之程度。」、最高法院三十二年上字第五二三八號判例「上訴人為被上訴人之贅
    夫，曾於三十一年五月及六月間，兩次毆打被上訴人，傷及背脊等處，應認被上
    訴人所受虐待已達不堪同居之程度。」、依最高法院八十四年臺上字第三九四號
    判例「夫妻之一方受他方不堪同居之虐待者，他方得請求離婚，民法第一千零五
    十二條第一項第三款定有明文。所謂不堪同居之虐待，祇須夫妻之一方對於他方
    ，予以身體上或精神上不可忍受之痛苦，而不堪繼續同居者，即為相當，不須受
    連續虐待多次或須受毆重傷時，始得請求離婚。」本件被上訴人在身心飽受摧殘
    凌辱之威脅下，備感求助無門、辛酸委屈及痛楚，簡直叫天天不應、哭地地無門
    ，此種飽受暴力相加、惡言恐嚇的陰影，如同終日揮不去的夢魘，本件婚姻實令
    被上訴人身心俱疲，苦不堪言。綜觀全案卷證資料，兩造感情破裂，視同水火，
    自八十七年元月初起訴迄今，雙方未再聯絡，根本無復合之可能。
      理      由
一、本件被上訴人主張兩造於八十六年三月三十日在法院公證結婚，婚後兩造共同在
    台中市○○路一九七號四樓之十五生活。上訴人游手好閒不事生產，無固定收入
    ，且素行不良，前科累累，並有暴力傾向，動輒惡言相向並毆打伊出氣。自八十
    六年四月起，上訴人於台中市○○路台中市讀信總社門口出手打伊耳光；又不准
    伊與同事一起去吃飯，限制伊之行動自由；且曾在成功路豐中戲院附近出手打伊
    耳光，斤持汽車拐扙銷敲壞伊機車；上訴人生性多疑，處處監視伊之行動，甚至
    在伊公司及家門口裝置竊聽器；上訴人非但對家庭不負責任，竟在外與其女友陳
    繪文通姦，遭伊偕同警方於八十六年八月九日凌晨五時許在台中市西區三中西巷
    三十一號七樓之五內查獲；上訴人為掩飾其在外的不軌行為，竟誣賴伊在外有男
    人；並於八十六年十二月五日下午在台中市○○路一九七號四樓之十五屋內，因
    細故以拳頭及拖鞋毆打懷有二個月身孕之伊致多處瘀傷，上訴人之傷害行為業經
    台灣台中地方法院八十七年易字第一四八一號、本院八十七年上易字第一六一三
    號刑事判決判處拘役五十日確定；上訴人復手持美工刀威脅伊，搶走伊皮包，還
    揚言要將兩造做愛之錄影帶公布，讓伊無法再婚。上訴人與人通姦，並犯不名譽
    之罪，伊亦受上訴人不堪同居之虐待，並有重大事由，難以維持婚姻，爰依民法
    第一千零五十二條第一項第二、三、十款及同條第二項之規定訴請判決造離婚等
    情。
二、上訴人則以伊並無被上訴人所指虐待之情事，亦無與陳繪文通姦，悔過書係伊為
    挽回婚姻，不得已應上訴人之要求所寫，伊於八十六年十二月五日下午係在友人
    江克立家中，不可能力在台中市○○路一九七號四樓之十五屋內毆打被上訴人，
    伊有不在場之證明，刑事判決伊有罪顯屬誤判，且傷害罪亦非屬不名譽之罪，而
    伊僅於六十八年間因誤騎贓車，致被依贓物罪判刑確定，及前揭傷害罪科，亦無
    被上訴人所謂之前科累累等語，資為抗辯。
三、本件被上訴人主張兩造於八十六年三月三十日在台灣台中地方法院公證結婚，現
    婚姻關係仍存續中等語，為上訴人所不爭執，並有本院向台灣台中地方法院調得
    兩造公證結婚之結婚公證書在卷足稽（附本院卷第四十六頁），此部分之事實自
    堪信為真實。
四、被上訴人又主張上訴人曾於八十六年四月初在台中市○○路台中市四信總社門口
    出手打伊耳光，上訴人亦承認有於前揭時、地打被上訴人之耳光及當時被上訴人
    係服務於台中市四信（見本院卷第一九九頁），而上訴人之所以打被上訴人之耳
    光，上訴人於台灣台中地方法院檢察署八十七年偵字第二三三三號八十七年二月
    十八日偵查中指稱係因等候被上訴八下班至晚上十一點多才見到所致，惟據被上
    訴人於同日偵查中所述係因公司舉辦慶祝餐會，上訴人即誤會伊與他人約會，乃
    在台中市四信門口打伊。查夫妻結合，乃以互愛、互信、互諒為基礎，應立於兩
    相平等地信，維持其人格之尊嚴，夫妻間發生爭吵在所難免，惟遇事應互相溝通
    協調，以解決彼此間之歧見，不能動輒以暴力相向，毫不留情面，否則將使婚姻
    發生破碇，難予維持長久。上訴人僅因久等被上訴人下班不獲，未了解被上訴人
    遲延下班之真正原因，竟在被上訴人上班之台中市四信門口打被上訴人耳光，毫
    無顧慮被上訴人之顏面及尊嚴，尤其此事係發生在兩造新婚不久，上訴人之行為
    顯可受非議。
五、被上訴人再主張上訴人在外與女友陳繪文通姦，經伊會同警方於八十六年八月九
    日凌晨五時許，在台中市西區三中西巷三十一號七樓之五內查獲等情，上訴人雖
    不否認有於前時、地為被上訴人會同警方查獲伊與陳繪文共處一室，但否認有與
    陳繪文發生性關係，惟上訴人及陳繪文於警訊時均承認兩人有擁抱及親吻的親密
    關係，業經本院調閱台灣台中地方法院檢察署八十六年度偵字第一六九五二號偵
    查卷查明屬實，上訴人係有婦之夫，冷落愛妻，又在外結交女友，親密至擁抱及
    親吻之關係，且登堂入室，於半夜凌晨仍在女友陳繪文所居之台中市西區三中西
    巷三十號七樓逗留，上訴人縱未與陳繪文發生性關係，其行為仍極為不該。上訴
    人於八十六年八月三十日出具悔過書暨承諾書表明深具悔意，並得被上訴人之原
    諒，承諾必痛改前非，與陳繪文一刀兩斷，絕不再和任何女性有婚外情，被上訴
    人於接獲上訴人之悔過書暨承諾後對書中所載已得被上訴人之原諒並無異議，且
    具狀向台灣台中地方法院檢察署撤回對上訴人及陳繪文之告訴，此部分應可認被
    上訴人業已宥恕上訴人在外結交女友陳繪文之行為。但被上訴人既已原諒上訴人
    之不忠行為，上訴人即應痛改前非，更加疼愛上訴人，不得再對上訴人有暴力相
    向之行為。
六、被上訴人復主張上訴人於八十六年十二月五日下午在台中市○○路一九七號四樓
    之十五屋內毆打懷有兩個月身孕之伊致多處瘀傷云云，此部分之事實，業據被上
    訴人提出陳芳英婦幼醫院及省立台中醫院出具之診斷證明書為證，其中陳芳英婦
    幼醫院之診斷書載明被上訴人最後月經為八十六年九月二十日，預產期為八十七
    年六月二十七日；省立台中醫院之診斷證明書載明被上訴人受有右上臂瘀傷○‧
    八×五公分、左上肢兩處瘀傷四×六公分、四×四‧五公分、右下肢三處瘀傷○
    ‧二×六公分、一×二‧五公分、○‧五×○‧六公分、不足兩處瘀傷四×四公
    分、一‧五×一‧五公分顯然被上訴人在受傷時已懷有兩個月左右之身孕。上訴
    人雖否認有於前揭時、地毆打被上訴人，辯稱：伊於八十六年十二月五日下午係
    在友人江克立家中，不可能力在台中市○○路一九七號四樓之十五屋內毆打被上
    訴人云云，然上訴人於原審八十七年四月九日審理時係陳稱「原告（即被上訴人
    ）為了離婚，設計讓我打她造成傷害，以達成離婚的目的」等語（見原審卷第四
    十七頁），顯然上訴人業已承認有毆打被上訴人之情事。上訴人於台灣台中地方
    法院八十七年度易字第一四八一號、本院八十七年度上易字第一六一三號被訴傷
    害本案審理時辯稱：被上訴人於八十六年十二月五日前數日均在南部，八十六年
    十二月五日當天下午三時許至晚上九時許，伊均與友人江克立相處，並不在家中
    ，被上訴人自南部返回時即已晚上九時，被上訴人以電話通知伊開車至台中市○
    ○路將其接回，伊自不可能毆打被上訴人成傷云云，證人江克立雖於台灣台中地
    方法院八十七年五月一日審理時亦證稱，八十六年十二月五日上訴人約於下午三
    時三十分，拿音響到其家中修理，至六、七時二八一同到外面吃飯，回來時已將
    近八點多，中間上訴人未曾離開，且上訴人於離開時亦有說他要去載他太太，說
    他太太自南部當伴娘要回家等語，惟被上訴人係因朋反曾瑞杰結婚，於八十六年
    十二月二日晚上至台南當伴娘，至翌日晚上八時多在雲林縣虎尾鎮宴完客後，由
    曾瑞杰囑友人陳志浩開車自虎尾送回台中等情，已據曾瑞杰、陳志浩於同日審理
    時結證屬實，顯然被上訴人至南部當伴娘回台中係在八十六年十二月三日晚上，
    而非八十六年十二月五日晚上，且上訴人於台灣台中地方法院八十七年三月二十
    五日審理時就法官所問有無於八十六年十二月五日下午四、五時，在台中市○○
    路一九七號四樓之十五住處毆打被上訴人成傷：係答以「因他連續三天未歸，我
    問他去那，後我出去，回來就不見他人」，上訴人並未作不在場之抗辯，且由上
    訴人詢問被上訴人去處，足證八十六年十二月五日下午被上訴人係在台中，苟依
    上訴人事後所辯被上訴人係由伊於當天晚上九時許，開車自台中市○○路接回，
    並對證人江克立言明要載前往南部當伴娘之被上訴人，上訴人顯已知被上訴人叔
    在台中之緣由，豈有再詢問被上訴人去處之理？可見證人江克立前揭證言係迴護
    上訴人之詞，上訴人之不在場證明並不實在，其否認有毆打被上訴人。要無可採
    ，上訴人請求再傳訊證人江克立，即無必要。上訴人並因傷害被上訴人之行為，
    經台灣台中地方法院八十七年度易字第一四八一號，本院八十七年度上易字第一
    六一三號判處拘役五十日確定。查上訴人僅因复害罪被判處拘役五十日，自非犯
    不名譽之罪被處徒刑，上訴人又僅毆打被上訴人一次，被上訴人所受之傷均係瘀
    傷，傷勢尚稱輕微，難認上訴人有慣行毆打被上訴人之情事，在客觀上亦無法認
    被上訴人已達不堪同居之虐待。惟被上訴人於八十六年十二月五日已懷有身孕約
    二個月，而女性懷孕期間生理及心理上均異於平常，應受特殊之照顧，尤其是配
    偶之疼愛，上訴人竟不知愛護被上訴人致身體多處瘀傷，尤其上訴人係在對被上
    訴人有不忠之行為經被上訴人原諒後仍不知悔悟，再對被上訴人暴力相向，上訴
    人實非已值得託付終身之人，其行為難再予宥恕。
七、按民法親屬編於七十四年修正後，於一千零五十二條增列第二項離婚事由之概括
    規定，其目的在使夫妻講求裁判離婚之事由較富彈性，是夫妻間發生足使婚姻難
    以維持之重大事由者，雖不符合該條第一項所列各款情形，亦無不准依該條第二
    項所請離婚之理（參照最高法院八十六年度第二次民事庭會議決議）。是夫妻間
    發生之情事，苟已足使婚姻難以維持，即得依民法第一千零五十二條第二項之規
    定訴請離婚，不因當事人併據同一事實主張有該條第一項離婚原因而有不同。則
    前揭上訴人打被上訴人之耳光及毆打被上訴人成傷為法院判罪等行為，雖不符合
    民法第一千零五十二條第一項第三、十款所定離婚之要件，被上訴人仍得以該事
    由，依同條第二項之規定訴請離婚。而該條項所謂難以維持婚姻之重大事由，須
    該事由足以妨害婚姻互愛、互信、互諒之基礎，婚姻已生破綻而無回復之希望，
    在客觀上已達於任何人處於同一境況，均將無意維持婚姻之程度。查上訴人於新
    婚不久，僅因久等被上訴八下班大獲，未了解事情之真相，即不顧被上訴人之顏
    面及尊嚴，在被上訴人服務之台中市四信門口打其耳光，又在外結交女友，對被
    上訴人有不忠之行為經被上訴人原諒後，復不知疼愛被上訴人，竟將懷有其骨肉
    約二個月之被上訴人毆打致身體多處瘀傷，被上訴人實難予再與上訴人共同生活
    。而兩造結婚未滿一年，即因上訴人常有不當行為，致造成兩造居之結果，兩造
    分居迄今已將近三年，縱此對於對方之生活習慣、思想及價值觀均會因此產生程
    序深淺不同之差異性，分居愈久，兩造愈無復合之可能，被上訴人在決心與上訴
    人結束婚姻關係，提起本件離婚訴訟之後，即無再與上訴人共同生活之打算，求
    離之決心絲亳動搖，被上訴人已不可能再與上訴人共同生活，且上訴人亦承認兩
    造自被上訴人提起本件離婚訴訟之後即無再聯絡（見本院卷第一九九、二○○四
    頁），上訴人並未就挽回婚姻有所努力，兩造感情顯已破裂，無重修舊好之可能
    ，若任由已名存實亡之兩造婚姻關係繼續存在，兩造仍係維持目前分居之狀態，
    對上訴人並無益處，祇有徒增被上訴人之痛苦而已。是兩造之感情在客觀上看無
    回復之可能，已達到任何處於被上訴人同一境況下，均將無意維持婚姻之程度，
    兩造之婚姻自有難以維持之重大事由，且被上訴人對兩造難以維持婚姻之重大事
    由，並無可歸責之事由。
八、綜上所述，兩造之婚姻有難以維持之重大事由，被上訴人依民法第一千零五十二
    第二項之規定，訴請判准兩造離婚，即無不合，應予准許。原審以被上訴人信受
    不堪同居之虐待判准兩造離婚，現由雖有不當，但結論並無不合，原審判仍應維
    持，上訴論旨指摘原決不當，求予廢棄改判，為無理由，應予駁回。兩造其餘攻
    擊防禦方法，均與本判決之結果不生影響，爰不逐一論述，併予明。
九、據上論結，本件上訴為無理由，依民事訴訟法第四百四十九條第二項、第一項、
    第七十八條，判決如主文
中      華      民      國    八十九    年     十二     月      五      日
~B1民事第一庭審判長法  官  邱森樟
~B2                法  官  鄭金龍
~B3                法  官  陳蘇宗
右為正本係照原本作成。
上訴人得上訴。
如對本判決上訴，須於收受判決送達後二十日內向本院提出上訴書狀，其未表明上訴
理由者，應於提出上訴後二十日內向本院提出上訴理由書（須按他造人數附具繕本）
，並繳納送達用雙掛號郵票拾份（每份參拾肆元）。
上訴時應提出委任律師或具有律師資格之人之委任狀；委任有律師資格者，另應附具
律師及格證書及釋明委任人與受任人有民事訴訟法第四百六十六條之一第一項但書或
第二項（詳附註）所定關係之釋明文書影本。
~B                書記官  鄧智惠
中      華      民      國    八十九    年     十二     月      六      日
附註：
民事訴訟法第四百六十六條之一（第一項、第二項）
對於第二審判決上訴，上訴人應委任律師為訴訟代理人。但上訴人或其法定代理人具
有律師資格者，不在此限。
上訴人之配偶、三親等內之血親、二親等內之姻親，或上訴人為法人、中央或地方機
關時，其所屬專任人員具有律師資格並經法院認為適當者，亦得為第三審訴訟代理人
。
                                                                        Ｈ


司法院資訊處製作；財團法人民間司法改革基金會備份。
